---
title: "Latihan Praktikum 6"
author: "Yoan Puti Nazera"
date: "2026-09-30"
output: rmdformats::readthedown
editor_options: 
  markdown: 
    wrap: 72
---
```{r setup, include=FALSE}
knitr::opts_chunk$set(echo = TRUE, warning = FALSE, message = FALSE,
                      fig.align = "center", fig.width = 8, fig.height = 4.5)
```

```{r}
library(readxl) 
library(ggplot2) 
library(forecast) 
library(tseries)
library(TSA) 
library(lmtest) 
library(MASS)
```

# DATA
## IMPORT DATA
```{r}
data_kurs <- read_excel("C:\\Users\\HYPE R Series\\Downloads\\data yoan kelompok mpdw (1).xlsx")
```

## melihat data
```{r}
head(data_kurs) 
tail(data_kurs) 
str(data_kurs) 
summary(data_kurs)
```
## mengambil variabel Kurs
```{r}
kurs <- data_kurs$Kurs
```

## mengubah menjadi time series
```{r}
kurs.ts <- ts(kurs)
```

## jumlah observasi
```{r}
length(kurs)
```
# PEMBAGIAN DATA TRAINING DAN TESTING

## Proporsi 86% : 14%
```{r}
n <- length(kurs)

n_train <- floor(0.86 * n)

n_train 
n - n_train
```

## Data training
```{r}
kurs.train <- kurs[1:n_train]
```


## Data testing
```{r}
kurs.test <- kurs[(n_train + 1):n]
```

## Mengubah menjadi time series
```{r}
train.ts <- ts(kurs.train) 
test.ts <- ts(kurs.test)

length(kurs.train) 
length(kurs.test)
```
# EKSPLORASI DATA
##Plot data keseluruhan
```{r}
plot.ts( kurs.ts, lty = 1, xlab = "Waktu", ylab = "Kurs", main = "Plot
Kurs JISDOR" )
```
## Plot data training
```{r}
plot.ts( train.ts, lty = 1, xlab = "Waktu", ylab = "Kurs", main = "Plot
Data Training Kurs" )
```
## Plot data testing
```{r}
plot.ts( test.ts, lty = 1, xlab = "Waktu", ylab = "Kurs", main = "Plot
Data Testing Kurs" )
```

# UJI STASIONERITAS DATA
## Plot ACF data training
```{r}
acf( train.ts, main = "ACF Data Training" )
```
## Plot PACF data training
```{r}
pacf( train.ts, main = "PACF Data Training" )
```
## Uji ADF
```{r}
tseries::adf.test(train.ts)
```
# PENANGANAN KETIDAKSTASIONERAN
## Differencing orde 1
```{r}
train.diff <- diff(train.ts)
```

## Melihat data hasil differencing
```{r}
train.diff
```
## Plot hasil differencing
```{r}
plot.ts( train.diff, lty = 1, xlab = "Waktu", ylab = "Differenced Kurs",
main = "Plot Data Setelah Differencing" )
```
## ACF data differencing
```{r}
acf( train.diff, main = "ACF Data Setelah Differencing" )
```
## PACF data differencing
```{r}
pacf( train.diff, main = "PACF Data Setelah Differencing" )
```

## Uji ADF setelah differencing
```{r}
tseries::adf.test(train.diff)
```

# IDENTIFIKASI MODEL
## Plot ACF
```{r}
acf( train.diff, main = "ACF Data Differencing" )
```

## Plot PACF
```{r}
pacf( train.diff, main = "PACF Data Differencing" )
```

## Plot EACF
```{r}
eacf(train.diff)
```

# PENDUGAAN PARAMETER MODEL TENTATIF
## ARIMA(0,1,1)
```{r}
model1 <- Arima( train.ts, order = c(0,1,1), method = "ML" )

summary(model1)

lmtest::coeftest(model1)
```

## ARIMA(1,1,0)
```{r}
model2 <- Arima( train.ts, order = c(1,1,0), method = "ML" )

summary(model2)

lmtest::coeftest(model2)
```

## ARIMA(1,1,1)
```{r}
model3 <- Arima( train.ts, order = c(1,1,1), method = "ML" )

summary(model3)

lmtest::coeftest(model3)
```

## ARIMA(1,1,2)
```{r}
model4 <- Arima( train.ts, order = c(1,1,2), method = "ML" )

summary(model4)

lmtest::coeftest(model4)
```

## ARIMA(2,1,2)
```{r}
model5 <- Arima( train.ts, order = c(2,1,2), method = "ML" )

summary(model5)

lmtest::coeftest(model5)
```

## ARIMA(3,1,2)
```{r}
model6 <- Arima( train.ts, order = c(3,1,2), method = "ML" )

summary(model6)

lmtest::coeftest(model6)
```

# RINGKASAN AIC DAN BIC
```{r}
hasil_model <- data.frame( Model = c( "ARIMA(0,1,1)", "ARIMA(1,1,0)",
"ARIMA(1,1,1)", "ARIMA(1,1,2)", "ARIMA(2,1,2)", "ARIMA(3,1,2)" ),

AIC = c( AIC(model1), AIC(model2), AIC(model3), AIC(model4),
AIC(model5), AIC(model6) ),

BIC = c( BIC(model1), BIC(model2), BIC(model3), BIC(model4),
BIC(model5), BIC(model6) ) )

hasil_model

```

# MODEL DENGAN AIC TERKECIL
```{r}
hasil_model[which.min(hasil_model$AIC), ]
```

# ANALISIS SISAAN
```{r}
model_terbaik <- model5
```

## Mengambil sisaan
```{r}
sisaan <- residuals(model_terbaik)

sisaan
```

## Eksplorasi sisaan
```{r}
par( mfrow = c(2,2), mar = c(4,4,2,1), oma = c(0,0,2,0) )
```

## Q-Q Plot
```{r}
qqnorm( sisaan, main = "Q-Q Plot Sisaan" )

qqline( sisaan )
```

## Histogram
```{r}
hist( sisaan, main = "Histogram Sisaan", xlab = "Sisaan" )
```

## Plot sisaan
```{r}
plot( sisaan, type = "o", main = "Plot Sisaan", xlab = "Waktu", ylab =
"Sisaan" )
```

## ACF sisaan
```{r}
acf( sisaan, main = "ACF Sisaan" )

par(mfrow = c(1,1))
```

#  UJI NORMALITAS SISAAN
## Uji Shapiro-Wilk
```{r}
shapiro.test(sisaan)
```

# UJI KEBEBASAN SISAAN
## Ljung-Box
```{r}
Box.test( sisaan, lag = 10, type = "Ljung-Box" )
```

# UJI NILAI TENGAH SISAAN
```{r}
t.test(sisaan, mu = 0)
```

# OVERFITTING
```{r}
model_over1 <- Arima( train.ts, order = c(3,1,2), method = "ML" )

summary(model_over1)

model_over2 <- Arima( train.ts, order = c(2,1,3), method = "ML" )

summary(model_over2)

```

## Ringkasan overfitting
```{r}
overfitting <- data.frame( Model = c( "Model Awal", "ARIMA(3,1,2)",
"ARIMA(2,1,3)" ),

AIC = c( AIC(model_terbaik), AIC(model_over1), AIC(model_over2) ),

BIC = c( BIC(model_terbaik), BIC(model_over1), BIC(model_over2) ) )

overfitting
```

# MODEL TERBAIK
```{r}
model_final <- model5

summary(model_final)

lmtest::coeftest(model_final)
```

# PERAMALAN

## Meramalkan sebanyak jumlah data testing
```{r}
h <- length(test.ts)

ramalan <- forecast::forecast( model_final, h = h )

ramalan
```

# PLOT HASIL PERAMALAN
```{r}
plot( ramalan, main = "Peramalan Kurs", xlab = "Waktu", ylab = "Kurs" )
```

# MEMBANDINGKAN AKTUAL DAN HASIL RAMALAN
```{r}
hasil_forecast <- data.frame( Aktual = as.numeric(test.ts), Forecast =
as.numeric(ramalan$mean) )

hasil_forecast
```

## melihat 10 observasi pertama
```{r}
head(hasil_forecast, 10)
```

# PLOT AKTUAL VS FORECAST
```{r}
plot( test.ts, type = "o", xlab = "Waktu", ylab = "Kurs", main = "Aktual
vs Forecast" )

lines( ramalan$mean, type = "o" )

legend( "topleft", legend = c("Aktual", "Forecast"), lty = 1 )
```

