---
title: "Latihan 3 New Delhi Air Quality"
author: "Yoan Puti Nazera"
date: "2026-09-03"
output: rmdformats::readthedown
editor_options: 
  markdown: 
    wrap: 72
---

```{r setup, include=FALSE}
knitr::opts_chunk$set(echo = TRUE, warning = FALSE, message = FALSE,
                      fig.align = "center", fig.width = 8, fig.height = 4.5)
```

Data yang digunakan adalah data **kualitas udara Kota New Delhi** yang
terdiri atas 72 pengamatan per jam (21 Oktober 2022 pukul 18.00 sampai
24 Oktober 2022). Peubah yang digunakan:

- **Peubah respon (Y)**: `AQI` (*Air Quality Index*)
- **Peubah penjelas (X)**: `o3` (konsentrasi ozon)

Peubah `o3` dipilih sebagai peubah penjelas karena memiliki korelasi
paling kuat terhadap AQI dibandingkan polutan lain (CO, NO2, PM10,
PM2.5, dan SO2).

Tujuan analisis adalah menerapkan beberapa model regresi dengan peubah
*lag* (Koyck, *Distributed Lag Model*, dan *Autoregressive Distributed
Lag*), lalu menentukan model terbaik berdasarkan metrik akurasi.

# Library

```{r}
library(dLagM)      
library(dynlm)      
library(MLmetrics)  
library(lmtest)     
library(car)
```

# Impor Data

```{r}
data <- rio::import("C:\\Users\\HYPE R Series\\Downloads\\NewDelhi_Air_quality (1).csv")

str(data)
head(data)
```

## Pemilihan Peubah Penjelas

```{r}
polutan <- c("CO", "no2", "o3", "pm10", "pm25", "so2")
kor <- sapply(data[polutan], function(z) cor(data$AQI, z))
round(sort(abs(kor), decreasing = TRUE), 4)
round(kor, 4)
```

Korelasi tertinggi diperoleh pada peubah `o3` ($r \approx 0{,}9736$),
sehingga `o3` ditetapkan sebagai peubah penjelas $X$.

## Pembentukan Data Kerja

```{r}
data <- data.frame(t = 1:nrow(data), Yt = data$AQI, Xt = data$o3)
str(data)
summary(data[, c("Yt", "Xt")])
```

# Eksplorasi Data

```{r}
par(mfrow = c(1, 2))
plot(data$t, data$Yt, type = "o", pch = 16, cex = 0.7, col = "steelblue",
     xlab = "Periode (jam)", ylab = "AQI", main = "Plot Y (AQI)")
plot(data$t, data$Xt, type = "o", pch = 16, cex = 0.7, col = "tomato",
     xlab = "Periode (jam)", ylab = "O3", main = "Plot X (Ozon)")
par(mfrow = c(1, 1))
```

```{r}
plot(data$Xt, data$Yt, pch = 16, col = "darkgreen",
     xlab = "O3 (X)", ylab = "AQI (Y)", main = "Scatterplot Y vs X")
abline(lm(Yt ~ Xt, data = data), col = "red", lwd = 2)

cor(data$Yt, data$Xt)
cor.test(data$Yt, data$Xt)
```

Kedua peubah bergerak dengan pola harian yang mirip. Korelasi antara AQI
dan konsentrasi ozon bernilai **positif sangat kuat**, yang berarti
kenaikan konsentrasi ozon diikuti oleh kenaikan indeks kualitas udara.
Karena data berbentuk deret waktu per jam dan pengaruh polutan terhadap
AQI dapat bersifat tertunda, pemodelan dengan peubah *lag* menjadi
relevan.

# Pembagian Data

Data dibagi dengan proporsi 80% data latih dan 20% data uji.

```{r}
n <- nrow(data)
n_train <- round(0.8 * n)

train <- data[1:n_train, ]
test  <- data[(n_train + 1):n, ]

c(n = n, n_train = nrow(train), n_test = nrow(test))

train.ts <- ts(train)
test.ts  <- ts(test)
data.ts  <- ts(data)
```

# Model Koyck

Model Koyck mengasumsikan bahwa pengaruh *lag* peubah penjelas semakin
kecil seiring bertambahnya jarak *lag* (*geometric lag*), sehingga model
*infinite distributed lag* dapat diringkas menjadi:

$$Y_t=a(1-\lambda)+\beta_0X_t+\lambda Y_{t-1}+V_t, \qquad V_t=u_t-\lambda u_{t-1}$$

```{r}
model.koyck <- koyckDlm(x = train$Xt, y = train$Yt)
summary(model.koyck)
AIC(model.koyck)
BIC(model.koyck)
```

Berdasarkan hasil estimasi model Koyck, diperoleh persamaan:

$\hat{Y}_t = 0.26260 + 0.42943Y_{t-1} + 0.25823X_t$

Koefisien $Y_{t-1}$ sebesar **0.42943** dan $X_t$ sebesar **0.25823**,
keduanya berpengaruh positif dan signifikan terhadap $Y_t$ dengan
nilai-p masing-masing sebesar $7.14\times10^{-6}$ dan
$1.35\times10^{-7}$. Sementara itu, intersep tidak signifikan dengan
nilai-p sebesar **0.781**.

Nilai $R^2$ sebesar **0.9449** menunjukkan bahwa model mampu menjelaskan
**94.49%** variasi pada $Y_t$, sedangkan sisanya sebesar 5.51%
dijelaskan oleh faktor lain di luar model. Hasil Wald test menunjukkan
nilai-p **\< 2.2 × 10⁻¹⁶**, sehingga model secara keseluruhan
signifikan.

Berdasarkan geometric coefficients, diperoleh $\alpha=0.460243$,
$\beta=0.258234$, dan $\phi=0.429431$. Nilai $\phi$ yang positif dan
kurang dari 1 menunjukkan bahwa pengaruh $X_t$ terhadap $Y_t$ bersifat
menurun secara geometris pada periode berikutnya.

## Peramalan dan Akurasi

```{r}
fore.koyck <- forecast(model = model.koyck, x = test$Xt, h = nrow(test))
fore.koyck$forecasts

mape.koyck <- MAPE(fore.koyck$forecasts, test$Yt)
mape.koyck        
GoF(model.koyck)  
```

Berdasarkan hasil peramalan model Koyck, diperoleh nilai **MAPE sebesar
0.01494 atau 1.49%**, yang menunjukkan bahwa tingkat kesalahan peramalan
model tergolong rendah. Nilai **MAE sebesar 0.39765** dan **MSE sebesar
0.26002** juga menunjukkan bahwa kesalahan peramalan relatif kecil.
Sementara itu, nilai **MASE sebesar 0.59861 (\<1)** menunjukkan bahwa
model Koyck memiliki kinerja peramalan yang lebih baik dibandingkan
metode naif sebagai pembanding.

# Regression with Distributed Lag

## Pemodelan (Lag = 2)

$$\hat{Y_t}=\beta_0+\beta_1X_t+\beta_2X_{t-1}+\beta_3X_{t-2}$$

```{r}
model.dlm <- dlm(x = train$Xt, y = train$Yt, q = 2)
summary(model.dlm)
AIC(model.dlm)
BIC(model.dlm)
```

Diperoleh persamaan:

$\hat{Y}_t = -0.17052 + 0.48758X_t - 0.01754X_{t-1} - 0.00590X_{t-2}$

Koefisien $X_t$ sebesar **0.48758** berpengaruh positif dan signifikan
terhadap $Y_t$ dengan nilai-p $1.13\times10^{-12}$. Sementara itu,
$X_{t-1}$ dan $X_{t-2}$ tidak berpengaruh signifikan terhadap $Y_t$,
dengan nilai-p masing-masing sebesar **0.859** dan **0.915**.

Nilai $R^2$ sebesar **0.9763** menunjukkan bahwa model mampu menjelaskan
**97.63%** variasi $Y_t$, sedangkan sisanya sebesar 2.37% dijelaskan
oleh faktor lain di luar model. Uji F menghasilkan nilai-p **\< 2.2 ×
10⁻¹⁶**, sehingga dapat disimpulkan bahwa model secara keseluruhan
signifikan. Nilai AIC dan BIC masing-masing sebesar **47.0482** dan
**57.1749**.

## Peramalan dan Akurasi

```{r}
fore.dlm <- forecast(model = model.dlm, x = test$Xt, h = nrow(test))
fore.dlm$forecasts

mape.dlm <- MAPE(fore.dlm$forecasts, test$Yt)
mape.dlm
GoF(model.dlm)
```

Berdasarkan hasil peramalan model DLM, diperoleh nilai **MAPE sebesar
0.00988 atau 0.99%**, yang menunjukkan bahwa tingkat kesalahan peramalan
model tergolong sangat rendah. Nilai **MAE sebesar 0.26591** dan **MSE
sebesar 0.11346** menunjukkan bahwa kesalahan peramalan relatif kecil.
Selain itu, nilai **MASE sebesar 0.41082 (\<1)** menunjukkan bahwa model
DLM memiliki kinerja peramalan yang lebih baik dibandingkan metode naif
sebagai pembanding.

## Penentuan Lag Optimum

```{r}
finiteDLMauto(formula = Yt ~ Xt, data = data.frame(train),
              q.min = 1, q.max = 12,
              model.type = "dlm", error.type = "AIC", trace = TRUE)
```

```{r}
qauto <- finiteDLMauto(formula = Yt ~ Xt, data = data.frame(train),
                       q.min = 1, q.max = 12,
                       model.type = "dlm", error.type = "AIC", trace = FALSE)
q.opt <- as.numeric(rownames(qauto)[which.min(qauto$AIC)])
q.opt
```

Berdasarkan hasil perbandingan model DLM dengan berbagai panjang lag,
model dengan **q = 10** memiliki nilai **MASE terendah sebesar
0.33647**, sehingga memberikan kinerja peramalan terbaik berdasarkan
MASE. Model q = 10 juga memiliki nilai **R.Adj.Sq sebesar 0.98393**,
yang menunjukkan kemampuan model dalam menjelaskan variasi data relatif
tinggi. Oleh karena itu, berdasarkan kriteria MASE, model **DLM dengan q
= 10** dipilih sebagai model terbaik.

## Pemodelan dengan Lag Optimum

```{r}
model.dlm2 <- dlm(x = train$Xt, y = train$Yt, q = q.opt)
summary(model.dlm2)
AIC(model.dlm2)
BIC(model.dlm2)
```

Berdasarkan hasil estimasi Distributed Lag Model (DLM) dengan lag hingga
10 periode, diperoleh persamaan:

$\hat{Y}_t = -0.64267 + 0.42814X_t + 0.13889X_{t-1} - 0.05734X_{t-2} - 0.14994X_{t-3} + 0.15911X_{t-4} - 0.01335X_{t-5} - 0.12709X_{t-6} + 0.27371X_{t-7} - 0.37459X_{t-8} + 0.28924X_{t-9} - 0.09537X_{t-10}$

Koefisien $X_t$ sebesar **0.42814** berpengaruh positif dan signifikan
terhadap $Y_t$ dengan nilai-p $4.08\times10^{-8}$. Selain itu,
$X_{t-7}$, $X_{t-8}$, dan $X_{t-9}$ juga berpengaruh signifikan terhadap
$Y_t$, dengan nilai-p masing-masing **0.03180**, **0.00378**, dan
**0.00862**. Sementara itu, variabel lag lainnya tidak berpengaruh
signifikan pada taraf 5%.

Nilai $R^2$ sebesar **0.9877** menunjukkan bahwa model mampu menjelaskan
**98.77%** variasi $Y_t$, sedangkan sisanya sebesar 1.23% dijelaskan
oleh faktor lain di luar model. Nilai *Adjusted R-squared* sebesar
**0.9839** juga menunjukkan bahwa model memiliki kemampuan penjelasan
yang sangat tinggi. Uji F menghasilkan nilai-p **\< 2.2 × 10⁻¹⁶**,
sehingga model secara keseluruhan signifikan.

Nilai **AIC sebesar 24.1076** dan **BIC sebesar 48.4332** diperoleh
sebagai ukuran pembanding dengan model DLM lainnya.

## Peramalan dan Akurasi

```{r}
fore.dlm2 <- forecast(model = model.dlm2, x = test$Xt, h = nrow(test))
fore.dlm2$forecasts

mape.dlm2 <- MAPE(fore.dlm2$forecasts, test$Yt)
mape.dlm2
GoF(model.dlm2)
```

Berdasarkan hasil peramalan model DLM dengan lag hingga 10 periode,
diperoleh nilai **MAPE sebesar 0.00737 atau 0.74%**, yang menunjukkan
bahwa tingkat kesalahan peramalan model tergolong sangat rendah. Nilai
**MAE sebesar 0.20045** dan **MSE sebesar 0.05629** menunjukkan bahwa
kesalahan peramalan relatif kecil. Selain itu, nilai **MASE sebesar
0.33647 (\<1)** menunjukkan bahwa model DLM memiliki kinerja peramalan
yang lebih baik dibandingkan metode naif sebagai pembanding.

# Model Autoregressive (ARDL)

Pada model *autoregressive*, $Y_t$ dipengaruhi oleh peubah penjelas saat
ini dan *lag*-nya, serta oleh *lag* dari dirinya sendiri.

$$\hat{Y_t}=\beta_0+\beta_1X_t+\beta_2X_{t-1}+\gamma Y_{t-1}$$

## Pemodelan (p = 1, q = 1)

```{r}
model.ardl <- ardlDlm(formula = Yt ~ Xt, data = train, p = 1, q = 1)
summary(model.ardl)
AIC(model.ardl)
BIC(model.ardl)
```

Berdasarkan hasil estimasi model ARDL(1,1), diperoleh persamaan:

$\hat{Y}_t = -0.24530 + 0.48660X_t - 0.23184X_{t-1} + 0.45632Y_{t-1}$

Koefisien $X_t$ sebesar **0.48660**, $X_{t-1}$ sebesar **-0.23184**, dan
$Y_{t-1}$ sebesar **0.45632** seluruhnya berpengaruh signifikan terhadap
$Y_t$, dengan nilai-p masing-masing **\< 2 × 10⁻¹⁶**,
$4.56\times10^{-6}$, dan $6.51\times10^{-9}$. Sementara itu, intersep
tidak signifikan dengan nilai-p sebesar **0.714**.

Nilai $R^2$ sebesar **0.9716** menunjukkan bahwa model mampu menjelaskan
**97.16%** variasi $Y_t$, sedangkan sisanya sebesar 2.84% dijelaskan
oleh faktor lain di luar model. Nilai *Adjusted R-squared* sebesar
**0.9700** menunjukkan bahwa model memiliki kemampuan penjelasan yang
sangat tinggi. Uji F menghasilkan nilai-p **\< 2.2 × 10⁻¹⁶**, sehingga
model secara keseluruhan signifikan.

Nilai **AIC sebesar 57.2222** dan **BIC sebesar 67.4375** diperoleh
sebagai ukuran pembanding dengan model lainnya.

## Peramalan dan Akurasi

```{r}
fore.ardl <- forecast(model = model.ardl, x = test$Xt, h = nrow(test))
fore.ardl$forecasts

mape.ardl <- MAPE(fore.ardl$forecasts, test$Yt)
mape.ardl
GoF(model.ardl)
```

Berdasarkan hasil peramalan model ARDL, diperoleh nilai **MAPE sebesar
0.01166 atau 1.17%**, yang menunjukkan bahwa tingkat kesalahan peramalan
model tergolong rendah. Nilai **MAE sebesar 0.31388** dan **MSE sebesar
0.13407** menunjukkan bahwa kesalahan peramalan relatif kecil. Selain
itu, nilai **MASE sebesar 0.47251 (\<1)** menunjukkan bahwa model ARDL
memiliki kinerja peramalan yang lebih baik dibandingkan metode naif
sebagai pembanding.

## Penentuan Ordo Optimum

```{r}
model.ardl.opt <- ardlBoundOrders(data = data.frame(data[, c("Yt", "Xt")]),
                                  ic = "AIC", formula = Yt ~ Xt)
model.ardl.opt$Stat.table[1:6]
model.ardl.opt$min.Stat
```

```{r}
min_p <- c()
for (i in seq_along(model.ardl.opt$Stat.table)) {
  min_p[i] <- suppressWarnings(min(model.ardl.opt$Stat.table[[i]], na.rm = TRUE))
}
q_opt <- which(min_p == min(min_p, na.rm = TRUE))[1]
p_opt <- which(model.ardl.opt$Stat.table[[q_opt]] ==
                 min(model.ardl.opt$Stat.table[[q_opt]], na.rm = TRUE))[1]

data.frame("p_optimum" = p_opt, "q_optimum" = q_opt,
           "AIC" = model.ardl.opt$min.Stat)
```

Berdasarkan hasil pemilihan orde optimum menggunakan kriteria **AIC**,
diperoleh model **ARDL(2,13)** sebagai model terbaik dengan nilai AIC
sebesar **16.55044**. Dengan demikian, model ARDL dengan **p = 2** dan
**q = 13** dipilih sebagai model optimum karena memiliki nilai AIC
terkecil.

## Pemodelan dengan Ordo Optimum

```{r}
model.ardl.op <- ardlDlm(formula = Yt ~ Xt, data = train, p = p_opt, q = q_opt)
summary(model.ardl.op)
AIC(model.ardl.op)
BIC(model.ardl.op)

fore.ardl.op <- forecast(model = model.ardl.op, x = test$Xt, h = nrow(test))
mape.ardl.op <- MAPE(fore.ardl.op$forecasts, test$Yt)
mape.ardl.op
GoF(model.ardl.op)
```

Berdasarkan hasil estimasi model **ARDL(2,13)**, diperoleh persamaan:

$$\hat{Y}_t = -1.04456 + 0.40658X_t + 0.20835X_{t-1} - 0.09590X_{t-2} - 0.13900X_{t-3} + 0.07385X_{t-4} + 0.05911X_{t-5} - 0.15248X_{t-6} + 0.25536X_{t-7} - 0.28691X_{t-8} + 0.12287X_{t-9} + 0.13887X_{t-10} - 0.20179X_{t-11} + 0.05814X_{t-12} + 0.01800X_{t-13} - 0.11385Y_{t-1} + 0.14225Y_{t-2}$$

Koefisien $X_t$ sebesar **0.40658** berpengaruh positif dan signifikan
terhadap $Y_t$ dengan nilai-p $2.67\times10^{-6}$. Sementara itu,
seluruh variabel lag lainnya tidak berpengaruh signifikan pada taraf 5%,
meskipun $X_{t-7}$ dan $X_{t-8}$ menunjukkan pengaruh yang mendekati
signifikan dengan nilai-p masing-masing **0.0680** dan **0.0528**.

Nilai $R^2$ sebesar **0.9892** menunjukkan bahwa model mampu menjelaskan
**98.92%** variasi $Y_t$, sedangkan sisanya sebesar 1.08% dijelaskan
oleh faktor lain di luar model. Nilai *Adjusted R-squared* sebesar
**0.9831** menunjukkan bahwa model memiliki kemampuan penjelasan yang
sangat tinggi. Uji F menghasilkan nilai-p **\< 2.2 × 10⁻¹⁶**, sehingga
model secara keseluruhan signifikan.

Nilai **AIC sebesar 29.4239** dan **BIC sebesar 61.9438**. Berdasarkan
hasil peramalan, diperoleh **MAPE sebesar 0.00711 atau 0.71%**. Nilai
**MASE sebesar 0.35473 (\<1)** menunjukkan bahwa model memiliki kinerja
peramalan yang lebih baik dibandingkan metode naif sebagai pembanding.

# Perbandingan Antar Model dengan `dynlm`

```{r}
cons_lm1 <- dynlm(Yt ~ Xt + L(Xt), data = train.ts)             # DLM q = 1
cons_lm2 <- dynlm(Yt ~ Xt + L(Yt), data = train.ts)             # Koyck
cons_lm3 <- dynlm(Yt ~ Xt + L(Xt) + L(Yt), data = train.ts)     # ARDL p=1, q=1
cons_lm4 <- dynlm(Yt ~ Xt + L(Xt) + L(Xt, 2), data = train.ts)  # DLM q = 2

summary(cons_lm1)
summary(cons_lm2)
summary(cons_lm3)
summary(cons_lm4)
```

Berdasarkan hasil estimasi, keempat model secara keseluruhan signifikan
karena masing-masing memiliki nilai-p **\< 2.2 × 10⁻¹⁶**. Pada **Model
1** ($Y_t \sim X_t + X_{t-1}$), hanya $X_t$ yang berpengaruh positif dan
signifikan terhadap $Y_t$, sedangkan $X_{t-1}$ tidak signifikan. Model
ini memiliki nilai *Adjusted R-squared* sebesar **0.9441**.

Pada **Model 2** ($Y_t \sim X_t + Y_{t-1}$), baik $X_t$ maupun $Y_{t-1}$
berpengaruh positif dan signifikan terhadap $Y_t$, dengan *Adjusted
R-squared* sebesar **0.9561**. Pada **Model 3**
($Y_t \sim X_t + X_{t-1} + Y_{t-1}$), seluruh variabel $X_t$, $X_{t-1}$,
dan $Y_{t-1}$ berpengaruh signifikan terhadap $Y_t$. Model ini memiliki
*Adjusted R-squared* sebesar **0.9700**, yang merupakan nilai tertinggi
dibandingkan ketiga model lainnya.

Sementara itu, pada **Model 4** ($Y_t \sim X_t + X_{t-1} + X_{t-2}$),
hanya $X_t$ yang berpengaruh signifikan, sedangkan $X_{t-1}$ dan
$X_{t-2}$ tidak signifikan. Model ini memiliki *Adjusted R-squared*
sebesar **0.9749**, sehingga berdasarkan ukuran tersebut Model 4
memiliki kemampuan penjelasan variasi $Y_t$ paling tinggi di antara
keempat model.

## SSE

```{r}
data.frame(
  Model = c("cons_lm1 (DLM q=1)", "cons_lm2 (Koyck)",
            "cons_lm3 (ARDL 1,1)", "cons_lm4 (DLM q=2)"),
  SSE = c(deviance(cons_lm1), deviance(cons_lm2),
          deviance(cons_lm3), deviance(cons_lm4))
)
```

Berdasarkan nilai *Sum of Squared Errors* (SSE), Model 4 yaitu **DLM
q=2** merupakan model terbaik karena memiliki nilai SSE paling kecil,
yaitu sebesar **6.353772**. Selanjutnya, Model 3 (**ARDL 1,1**) memiliki
SSE sebesar **7.641805**, Model 2 (**Koyck**) sebesar **11.401427**, dan
Model 1 (**DLM q=1**) sebesar **14.508020**. Dengan demikian,
berdasarkan kriteria SSE, **DLM q=2 dipilih sebagai model terbaik**
karena menghasilkan kesalahan prediksi paling kecil.

## Uji Encompassing

```{r}
encomptest(cons_lm1, cons_lm2)
```

Berdasarkan hasil *Encompassing Test*, diperoleh nilai-p sebesar **6.514
× 10⁻⁹** untuk perbandingan Model 1 dengan Model E dan **4.562 × 10⁻⁶**
untuk perbandingan Model 2 dengan Model E. Kedua nilai-p lebih kecil
dari taraf signifikansi 5%, sehingga $H_0$ ditolak pada kedua pengujian.
Artinya, baik Model 1 maupun Model 2 masih memiliki informasi yang dapat
ditambahkan dari model lainnya. Dengan demikian, **Model E lebih baik
dalam menjelaskan** $Y_t$ karena menggabungkan informasi dari $X_t$,
$X_{t-1}$, dan $Y_{t-1}$.

# Uji Asumsi

## Uji Autokorelasi (Durbin-Watson)

$H_0$: tidak terdapat autokorelasi pada sisaan.

```{r}
dwtest(cons_lm1)
dwtest(cons_lm2)
dwtest(cons_lm3)
dwtest(cons_lm4)
```

Berdasarkan hasil uji Durbin-Watson, Model 1 memiliki nilai DW sebesar
1.0808 dengan nilai-p 4.224 × 10⁻⁵, sehingga terdapat autokorelasi
positif pada residual. Model 2 juga menunjukkan adanya autokorelasi
positif dengan nilai DW sebesar 1.5997 dan nilai-p 0.03841.

Sementara itu, Model 3 memiliki nilai DW sebesar 2.7648 dengan nilai-p
0.9961, sedangkan Model 4 memiliki nilai DW sebesar 2.1132 dengan
nilai-p 0.5554. Karena nilai-p keduanya lebih besar dari 5%, tidak
terdapat cukup bukti adanya autokorelasi positif pada residual Model 3
dan Model 4.

Dengan demikian, berdasarkan uji Durbin-Watson, Model 3 dan Model 4
memenuhi asumsi tidak adanya autokorelasi positif, sedangkan Model 1 dan
Model 2 masih mengalami autokorelasi positif.

## Uji Heteroskedastisitas (Breusch-Pagan)

$H_0$: ragam sisaan homogen.

```{r}
bptest(cons_lm1)
bptest(cons_lm2)
bptest(cons_lm3)
bptest(cons_lm4)
```

Berdasarkan hasil uji **Breusch-Pagan**, Model 1 memiliki nilai-p
sebesar **0.5953 \> 0.05**, sehingga tidak terdapat cukup bukti adanya
heteroskedastisitas pada residual. Model 2 memiliki nilai-p sebesar
**7.456 × 10⁻⁶ \< 0.05**, sehingga terdapat heteroskedastisitas pada
residual. Hal yang sama juga terjadi pada Model 3 dengan nilai-p sebesar
**0.003207 \< 0.05**, yang menunjukkan adanya heteroskedastisitas.

Sementara itu, Model 4 memiliki nilai-p sebesar **0.8149 \> 0.05**,
sehingga tidak terdapat cukup bukti adanya heteroskedastisitas pada
residual. Dengan demikian, berdasarkan uji Breusch-Pagan, **Model 1 dan
Model 4 memenuhi asumsi homoskedastisitas**, sedangkan Model 2 dan Model
3 mengalami heteroskedastisitas.

## Uji Normalitas Sisaan (Shapiro-Wilk)

$H_0$: sisaan berdistribusi normal.

```{r}
shapiro.test(residuals(cons_lm1))
shapiro.test(residuals(cons_lm2))
shapiro.test(residuals(cons_lm3))
shapiro.test(residuals(cons_lm4))
```

Berdasarkan hasil uji **Shapiro-Wilk**, Model 1 memiliki nilai-p sebesar
**7.651 × 10⁻¹⁰ \< 0.05**, sehingga residual tidak berdistribusi normal.
Model 2 juga memiliki nilai-p sebesar **0.003296 \< 0.05**, sehingga
residual tidak berdistribusi normal.

Pada Model 3, diperoleh nilai-p sebesar **0.1375 \> 0.05**, sehingga
tidak terdapat cukup bukti untuk menolak asumsi normalitas residual.
Dengan demikian, residual Model 3 dapat dianggap berdistribusi normal.
Sementara itu, Model 4 memiliki nilai-p sebesar **7.243 × 10⁻⁶ \<
0.05**, sehingga residual tidak berdistribusi normal.

Dengan demikian, berdasarkan uji Shapiro-Wilk, **hanya Model 3 yang
memenuhi asumsi normalitas residual**, sedangkan Model 1, Model 2, dan
Model 4 tidak memenuhi asumsi tersebut.

```{r}
par(mfrow = c(1, 2))
qqnorm(residuals(cons_lm3), main = "Q-Q Plot Sisaan ARDL(1,1)")
qqline(residuals(cons_lm3), col = "red")
plot(fitted(cons_lm3), residuals(cons_lm3), pch = 16, col = "steelblue",
     xlab = "Nilai Dugaan", ylab = "Sisaan", main = "Sisaan vs Nilai Dugaan")
abline(h = 0, col = "red", lty = 2)
par(mfrow = c(1, 1))
```

# Perbandingan Model dan Pemilihan Model Terbaik

```{r}
akurasi <- matrix(c(mape.koyck, mape.dlm, mape.dlm2, mape.ardl, mape.ardl.op))
row.names(akurasi) <- c("Koyck",
                        "DLM q=2",
                        paste0("DLM q=", q.opt, " (optimum)"),
                        "ARDL (p=1, q=1)",
                        paste0("ARDL optimum (p=", p_opt, ", q=", q_opt, ")"))
colnames(akurasi) <- c("MAPE")
akurasi

best <- row.names(akurasi)[which.min(akurasi[, 1])]
best
```

Berdasarkan nilai **Mean Absolute Percentage Error (MAPE)**, model
dengan nilai MAPE terkecil adalah **DLM q=2**, yaitu sebesar **0.00641**
atau sekitar **0.64%**. Selanjutnya, ARDL (p=1, q=1) memiliki MAPE
sebesar **0.78%**, DLM q=10 sebesar **1.27%**, ARDL optimum sebesar
**1.45%**, dan Koyck sebesar **2.91%**.

Dengan demikian, **DLM q=2 dipilih sebagai model terbaik** karena
menghasilkan nilai MAPE paling kecil, yang menunjukkan bahwa model
tersebut memiliki tingkat kesalahan prediksi paling rendah dibandingkan
model lainnya.

## Plot Perbandingan Hasil Peramalan

```{r fig.width=9, fig.height=5}
rng <- range(c(test$Yt, fore.koyck$forecasts, fore.dlm$forecasts,
               fore.dlm2$forecasts, fore.ardl$forecasts,
               fore.ardl.op$forecasts))

plot(test$t, test$Yt, type = "b", pch = 16, col = "black", ylim = rng,
     xlab = "Periode (jam)", ylab = "AQI",
     main = "Perbandingan Hasil Peramalan pada Data Uji")
lines(test$t, fore.koyck$forecasts, col = "red");       points(test$t, fore.koyck$forecasts, col = "red", pch = 1)
lines(test$t, fore.dlm$forecasts, col = "blue");        points(test$t, fore.dlm$forecasts, col = "blue", pch = 1)
lines(test$t, fore.dlm2$forecasts, col = "orange");     points(test$t, fore.dlm2$forecasts, col = "orange", pch = 1)
lines(test$t, fore.ardl$forecasts, col = "green3");     points(test$t, fore.ardl$forecasts, col = "green3", pch = 1)
lines(test$t, fore.ardl.op$forecasts, col = "purple");  points(test$t, fore.ardl.op$forecasts, col = "purple", pch = 1)
legend("topleft",
       c("Aktual", "Koyck", "DLM q=2", paste0("DLM q=", q.opt),
         "ARDL (1,1)", "ARDL optimum"),
       lty = 1, col = c("black", "red", "blue", "orange", "green3", "purple"),
       cex = 0.75, bty = "n")
```

```{r fig.width=9, fig.height=5}
# plot keseluruhan: data latih, data uji, dan ramalan model terbaik
plot(data$t, data$Yt, type = "l", col = "grey40",
     xlab = "Periode (jam)", ylab = "AQI",
     main = "AQI Aktual dan Hasil Peramalan")
abline(v = n_train, lty = 2, col = "grey60")
lines(test$t, fore.koyck$forecasts, col = "red", lwd = 2)
lines(test$t, fore.ardl$forecasts, col = "green3", lwd = 2)
legend("topleft", c("Aktual", "Ramalan Koyck", "Ramalan ARDL(1,1)"),
       lty = 1, lwd = c(1, 2, 2), col = c("grey40", "red", "green3"),
       cex = 0.8, bty = "n")
text(n_train, min(data$Yt), "batas latih/uji", pos = 4, cex = 0.7, col = "grey40")
```

# Kesimpulan

1.  **Peubah penjelas.** Dari enam polutan yang tersedia, konsentrasi
    **ozon (`o3`)** memiliki korelasi paling kuat terhadap AQI Kota New
    Delhi dengan nilai korelasi sebesar $r \approx 0{,}9736$, sehingga
    dipilih sebagai peubah penjelas $X$.

2.  **Model yang dicobakan.** Lima model regresi dengan peubah *lag*
    diterapkan pada data latih, yaitu **Koyck, DLM dengan** $q=2$, DLM
    dengan $q=10$ sebagai ordo optimum, ARDL$(1,1)$, serta ARDL dengan
    ordo optimum.

3.  **Model terbaik.** Berdasarkan nilai **MAPE pada data uji**, model
    terbaik adalah **DLM dengan** $q=2$ dengan nilai MAPE sebesar
    **0,00641** atau sekitar **0,64%**. Nilai tersebut merupakan yang
    paling kecil dibandingkan Koyck sebesar 2,91%, DLM $q=10$ sebesar
    1,27%, ARDL$(1,1)$ sebesar 0,78%, dan ARDL optimum sebesar 1,45%.
    Dengan demikian, DLM $q=2$ memberikan akurasi prediksi terbaik pada
    data uji.

4.  **Uji asumsi.** Berdasarkan uji Durbin-Watson, Breusch-Pagan, dan
    Shapiro-Wilk pada model-model yang dibandingkan, **DLM** $q=2$
    (Model 4) tidak menunjukkan adanya autokorelasi positif dan
    heteroskedastisitas karena masing-masing memiliki nilai-p sebesar
    **0,5554** dan **0,8149**. Namun, hasil uji Shapiro-Wilk menunjukkan
    nilai-p sebesar $7,243 \times 10^{-6}$, sehingga residual DLM $q=2$
    belum memenuhi asumsi normalitas.

5.  **Implikasi.** Hasil pemodelan menunjukkan bahwa konsentrasi ozon
    pada periode saat ini berperan penting dalam menjelaskan AQI.
    Meskipun beberapa model memasukkan pengaruh *lag*, model **DLM**
    $q=2$ memberikan akurasi prediksi terbaik. Oleh karena itu,
    pemantauan kualitas udara dapat mempertimbangkan informasi
    konsentrasi ozon pada periode berjalan maupun periode sebelumnya
    untuk meningkatkan prediksi AQI.
