---
title: "Tugas Praktikum 4"
author: "Yoan Puti Nazera"
date: "2026-09-24"
output: rmdformats::readthedown
editor_options: 
  markdown: 
    wrap: 72
---
```{r setup, include=FALSE}
knitr::opts_chunk$set(echo = TRUE, warning = FALSE, message = FALSE,
                      fig.align = "center", fig.width = 8, fig.height = 4.5)
```

```{r}
library(TSA)
```

# Proses MA(2)
## Pembangkitan MA(2) secara manual
```{r}
set.seed(123)

n <- 300
theta1 <- 0.4
theta2 <- 0.6

e <- rnorm(n)

Y_MA2_manual <- numeric(n)

Y_MA2_manual[1] <- e[1]
Y_MA2_manual[2] <- e[2] + theta1 * e[1]

for (t in 3:n) {
  Y_MA2_manual[t] <- e[t] +
    theta1 * e[t-1] +
    theta2 * e[t-2]
}

Y_MA2_manual
```
## Pembangkitan MA(2) dengan arima.sim
```{r}
set.seed(123)

Y_MA2 <- arima.sim(
  n = 300,
  model = list(ma = c(0.4, 0.6))
)

Y_MA2
```

## Plot Time Series
```{r}
ts.plot(
  Y_MA2,
  main = "Time Series MA(2)",
  ylab = "Yt",
  xlab = "Waktu"
)
```
## Plot ACF
```{r}
acf(
  Y_MA2,
  main = "ACF MA(2)"
)
```
## Plot PACF
```{r}
pacf(
  Y_MA2,
  main = "PACF MA(2)"
)
```
## Plot EACF
```{r}
eacf(Y_MA2)
```

# Proses AR(2)

## Pembangkitan AR(2) secara manual
```{r}
set.seed(123)

n <- 300
phi1 <- 0.5
phi2 <- 0.2

e <- rnorm(n)

Y_AR2_manual <- numeric(n)

Y_AR2_manual[1] <- e[1]
Y_AR2_manual[2] <- phi1 * Y_AR2_manual[1] + e[2]

for (t in 3:n) {
  Y_AR2_manual[t] <- phi1 * Y_AR2_manual[t-1] +
    phi2 * Y_AR2_manual[t-2] +
    e[t]
}

Y_AR2_manual
```
## Pembangkitan AR(2) dengan arima.sim
```{r}
set.seed(123)

Y_AR2 <- arima.sim(
  n = 300,
  model = list(ar = c(0.5, 0.2))
)

Y_AR2
```

## Plot Time Series
```{r}
ts.plot(
  Y_AR2,
  main = "Time Series AR(2)",
  ylab = "Yt",
  xlab = "Waktu"
)
```

## Plot ACF
```{r}
acf(
  Y_AR2,
  main = "ACF AR(2)"
)
```

## Plot PACF
```{r}
pacf(
  Y_AR2,
  main = "PACF AR(2)"
)
```

## Plot EACF
```{r}
eacf(Y_AR2)
```

## Uji Stasioneritas
```{r}
phi1 <- 0.5
phi2 <- 0.2

akar_AR2 <- polyroot(
  c(1, -phi1, -phi2)
)

akar_AR2
Mod(akar_AR2)
```

## Scatterplot Yt terhadap Yt-1
```{r}
plot(
  Y_AR2[-1],
  Y_AR2[-length(Y_AR2)],
  main = expression(Y[t] ~ "vs" ~ Y[t-1]),
  xlab = expression(Y[t-1]),
  ylab = expression(Y[t])
)
```

## Scatterplot Yt terhadap Yt-2
```{r}
plot(
  Y_AR2[-c(1,2)],
  Y_AR2[-c(299,300)],
  main = expression(Y[t] ~ "vs" ~ Y[t-2]),
  xlab = expression(Y[t-2]),
  ylab = expression(Y[t])
)
```

## Scatterplot Yt terhadap Yt-3
```{r}
plot(
  Y_AR2[-c(1,2,3)],
  Y_AR2[-c(298,299,300)],
  main = expression(Y[t] ~ "vs" ~ Y[t-3]),
  xlab = expression(Y[t-3]),
  ylab = expression(Y[t])
)
```

## Autokorelasi Empiris
```{r}
acf_AR2 <- acf(
  Y_AR2,
  lag.max = 3,
  plot = FALSE
)

acf_AR2$acf
```

## Autokorelasi Teoritis
```{r}
rho1 <- phi1 / (1 - phi2)
rho2 <- phi1 * rho1 + phi2
rho3 <- phi1 * rho2 + phi2 * rho1

rho_teoritis_AR2 <- c(
  rho1 = rho1,
  rho2 = rho2,
  rho3 = rho3
)

rho_teoritis_AR2
```

# Proses ARMA(2,2)
## Pembangkitan ARMA(2,2) secara manual
```{r}
set.seed(123)

n <- 300

phi1 <- 0.5
phi2 <- 0.2

theta1 <- 0.4
theta2 <- 0.6

e <- rnorm(n)

Y_ARMA22_manual <- numeric(n)

Y_ARMA22_manual[1] <- e[1]

Y_ARMA22_manual[2] <-
  phi1 * Y_ARMA22_manual[1] +
  e[2] +
  theta1 * e[1]

for (t in 3:n) {
  Y_ARMA22_manual[t] <-
    phi1 * Y_ARMA22_manual[t-1] +
    phi2 * Y_ARMA22_manual[t-2] +
    e[t] +
    theta1 * e[t-1] +
    theta2 * e[t-2]
}

Y_ARMA22_manual
```

## Pembangkitan ARMA(2,2) dengan arima.sim
```{r}
set.seed(123)

Y_ARMA22 <- arima.sim(
  n = 300,
  model = list(
    ar = c(0.5, 0.2),
    ma = c(0.4, 0.6)
  )
)

Y_ARMA22
```

## Plot Time Series
```{r}
ts.plot(
  Y_ARMA22,
  main = "Time Series ARMA(2,2)",
  ylab = "Yt",
  xlab = "Waktu"
)
```

## Plot ACF
```{r}
acf(
  Y_ARMA22,
  main = "ACF ARMA(2,2)"
)
```

## Plot PACF
```{r}
pacf(
  Y_ARMA22,
  main = "PACF ARMA(2,2)"
)
```

## Plot EACF
```{r}
eacf(Y_ARMA22)
```

## Uji Stasioneritas
```{r}
phi1 <- 0.5
phi2 <- 0.2

akar_ARMA22 <- polyroot(
  c(1, -phi1, -phi2)
)

akar_ARMA22
Mod(akar_ARMA22)
```

## Scatterplot Yt terhadap Yt-1
```{r}
plot(
  Y_ARMA22[-1],
  Y_ARMA22[-length(Y_ARMA22)],
  main = expression(Y[t] ~ "vs" ~ Y[t-1]),
  xlab = expression(Y[t-1]),
  ylab = expression(Y[t])
)
```

## Scatterplot Yt terhadap Yt-2
```{r}
plot(
  Y_ARMA22[-c(1,2)],
  Y_ARMA22[-c(299,300)],
  main = expression(Y[t] ~ "vs" ~ Y[t-2]),
  xlab = expression(Y[t-2]),
  ylab = expression(Y[t])
)
```

## Scatterplot Yt terhadap Yt-3
```{r}
plot(
  Y_ARMA22[-c(1,2,3)],
  Y_ARMA22[-c(298,299,300)],
  main = expression(Y[t] ~ "vs" ~ Y[t-3]),
  xlab = expression(Y[t-3]),
  ylab = expression(Y[t])
)
```

## Autokorelasi Empiris
```{r}
acf_ARMA22 <- acf(
  Y_ARMA22,
  lag.max = 3,
  plot = FALSE
)

acf_ARMA22$acf
```

## Autokorelasi Teoritis
```{r}
acf_teoritis_ARMA22 <- ARMAacf(
  ar = c(0.5, 0.2),
  ma = c(0.4, 0.6),
  lag.max = 3
)

acf_teoritis_ARMA22
```

# Kesimpulan
Berdasarkan hasil pembangkitan dan analisis data, proses MA(2), AR(2), dan ARMA(2,2) dapat dibangkitkan secara manual maupun menggunakan fungsi arima.sim(). Ketiga proses menunjukkan karakteristik autokorelasi yang sesuai dengan modelnya. Pada MA(2), autokorelasi teoritis bernilai nol setelah lag ke-2, sedangkan pada AR(2) autokorelasi menurun secara bertahap mengikuti pola autoregresif. Sementara itu, ARMA(2,2) menunjukkan karakteristik gabungan dari komponen AR dan MA. Hasil autokorelasi empiris dari data bangkitan secara umum mendekati autokorelasi teoritis masing-masing model.