---
title: "Tugas Praktikum 2 MPDW"
author: "Yoan Puti Nazera"
date: "2026-09-02"
output: rmdformats::readthedown
---

```{r}
library(dplyr)
library(lmtest) 
library(orcutt)   
library(HoRM)
```

```{r}
# Fungsi Hildreth-Lu (sama seperti pada praktikum)
hildreth.lu.func <- function(r, model){
  x <- model.matrix(model)[,-1]
  y <- model.response(model.frame(model))
  n <- length(y)
  t <- 2:n
  y <- y[t] - r*y[t-1]
  x <- x[t] - r*x[t-1]
  return(lm(y ~ x))
}
```

# SOAL 1
## Input Data
```{r}
period <- 1:20
market_share <- c(3.63, 4.20, 3.33, 4.54, 2.89, 4.87, 4.90, 5.29, 6.18, 7.20,
                  7.25, 6.09, 6.80, 8.65, 8.43, 8.29, 7.18, 7.90, 8.45, 8.23)
price <- c(0.97, 0.95, 0.99, 0.91, 0.98, 0.90, 0.89, 0.86, 0.85, 0.82,
           0.79, 0.83, 0.81, 0.77, 0.76, 0.80, 0.83, 0.79, 0.76, 0.78)
data1 <- data.frame(period, market_share, price)
data1
```
## EKsplorasi Data
### Plot Deret Waktu
```{r}
data1.ts <- ts(data1$market_share)
ts.plot(data1.ts, xlab = "Period", ylab = "Market Share",
        main = "Time Series Plot of Market Share")
points(data1.ts)
```

### Scatter Plot dan Korelasi
```{r}
plot(price, market_share, pch = 20, col = "blue",
     main = "Scatter Plot Price vs Market Share",
     xlab = "Price", ylab = "Market Share")
cor(price, market_share)
```
## Model Regresi (OLS)
```{r}
model1 <- lm(market_share ~ price, data = data1)
summary(model1)
```
$$\hat{Y}_t = 26.9099 - 24.2898\,X_t$$
## Diagnostik Sisaan
```{r}
sisaan1  <- residuals(model1)
fitValue1 <- predict(model1)

par(mfrow = c(2,2))
qqnorm(sisaan1); qqline(sisaan1, col = "steelblue", lwd = 2)
plot(fitValue1, sisaan1, col = "steelblue", pch = 20,
     xlab = "Fitted Values", ylab = "Sisaan", main = "Sisaan vs Fitted Values")
abline(a = 0, b = 0, lwd = 2)
hist(sisaan1, col = "steelblue")
plot(seq(1, 20, 1), sisaan1, col = "steelblue", pch = 20,
     xlab = "Order", ylab = "Sisaan", main = "Sisaan vs Order")
lines(seq(1, 20, 1), sisaan1, col = "red")
abline(a = 0, b = 0, lwd = 2)
par(mfrow = c(1,1))
```
### uji formal normalitas sisaan
```{r}
shapiro.test(sisaan1)
ks.test(sisaan1, "pnorm", mean = mean(sisaan1), sd = sd(sisaan1))
```

### identifikasi autokorelasi lewat ACF dan PACF
```{r}
par(mfrow = c(1,2))
acf(sisaan1)
pacf(sisaan1)
par(mfrow = c(1,1))
```
**H0: tidak ada autokorelasi** 
**H1: ada autokorelasi positif**
```{r}
dwtest(model1)
```

> DW = 1.1358. Tabel DW (n = 20, k = 1, alpha = 5%): dL = 1.2015, dU = 1.4107.
> Karena DW < dL, tolak H0 -> terdapat autokorelasi positif pada sisaan.

## Penanganan
### Cochrane-Orcutt
```{r}
modelCO1 <- cochrane.orcutt(model1)
modelCO1
```

```{r}
rho1 <- modelCO1$rho
rho1
```

```{r}
# transformasi manual
share.trans <- market_share[-1] - market_share[-20]*rho1
price.trans <- price[-1] - price[-20]*rho1
modelCO1manual <- lm(share.trans ~ price.trans)
summary(modelCO1manual)
```

```{r}
# transformasi balik ke skala awal: b0 = b0*/(1-rho), b1 = b1*
b0bintang1 <- modelCO1manual$coefficients[1]
b0_CO1 <- b0bintang1/(1 - rho1)
b1_CO1 <- modelCO1manual$coefficients[2]
c(b0 = b0_CO1, b1 = b1_CO1)

dwtest(modelCO1manual)
```

### Hildreth-Lu

```{r}
# pencarian rho yang meminimumkan SSE (grid kasar)
r <- seq(0.1, 0.9, by = 0.1)
tab1 <- data.frame(rho = r,
                   SSE = sapply(r, function(i) deviance(hildreth.lu.func(i, model1))))
round(tab1, 4)
```

```{r}
# grid halus di sekitar 0.4
rOpt1 <- seq(0.3, 0.55, by = 0.001)
tabOpt1 <- data.frame(rho = rOpt1,
                      SSE = sapply(rOpt1, function(i) deviance(hildreth.lu.func(i, model1))))
head(tabOpt1[order(tabOpt1$SSE), ])

plot(tab1$SSE ~ tab1$rho, type = "l", xlab = "Rho", ylab = "SSE")
abline(v = tabOpt1[tabOpt1$SSE == min(tabOpt1$SSE), "rho"], lty = 2, col = "red", lwd = 2)
text(x = 0.425, y = min(tabOpt1$SSE), labels = "rho=0.425", cex = 0.8)
```

```{r}
modelHL1 <- hildreth.lu.func(0.425, model1)
summary(modelHL1)

# transformasi balik
cat("y = ", coef(modelHL1)[1]/(1 - 0.425), " + ", coef(modelHL1)[2], "x", sep = "")

dwtest(modelHL1)
```
## Perbandingan Model Data 1

```{r}
sseAwal1 <- anova(model1)$`Sum Sq`[-1]
sseCO1   <- anova(modelCO1manual)$`Sum Sq`[-1]
sseHL1   <- anova(modelHL1)$`Sum Sq`[-1]
akurasi1 <- matrix(c(sseAwal1, sseCO1, sseHL1,
                     sseAwal1/20, sseCO1/20, sseHL1/20),
                   nrow = 2, ncol = 3, byrow = TRUE)
colnames(akurasi1) <- c("Model Awal", "Cochrane-Orcutt", "Hildreth-Lu")
rownames(akurasi1) <- c("SSE", "MSE")
akurasi1
```

# Soal 2
## Input Data

```{r}
year <- 1975:2014
sales <- c(11.7,12.0,12.3,12.8,13.1,13.6,13.9,14.4,14.7,15.3,
           15.5,15.8,16.1,16.6,16.9,16.7,16.9,17.4,17.6,17.9,
           18.0,17.9,18.0,18.2,18.2,18.3,18.6,19.2,19.3,19.5,
           19.2,19.3,19.5,20.0,20.0,19.9,19.8,19.9,20.2,21.0)
advertising <- c(9.4,9.6,10.0,10.4,10.8,10.9,11.7,12.2,12.5,12.9,
                 13.0,13.2,13.8,14.2,14.6,14.4,15.0,15.4,15.7,15.9,
                 15.9,16.0,16.3,16.2,16.8,17.3,17.6,18.1,18.3,18.5,
                 18.7,18.9,19.2,20.0,20.0,20.3,20.4,21.0,21.5,22.1)
data2 <- data.frame(year, sales, advertising)
head(data2, 10)
```

## Eksplorasi Data

```{r}
data2.ts <- ts(data2$sales, start = 1975)
ts.plot(data2.ts, xlab = "Year", ylab = "Sales", main = "Time Series Plot of Sales")
points(data2.ts)

plot(advertising, sales, pch = 20, col = "blue",
     main = "Scatter Plot Advertising vs Sales",
     xlab = "Advertising", ylab = "Sales")
cor(advertising, sales)
```

## Model Regresi (OLS)

```{r}
model2 <- lm(sales ~ advertising, data = data2)
summary(model2)
```

$$\hat{Y}_t = 5.9651 + 0.7103\,X_t$$

## Diagnostik Sisaan

```{r}
sisaan2   <- residuals(model2)
fitValue2 <- predict(model2)

par(mfrow = c(2,2))
qqnorm(sisaan2); qqline(sisaan2, col = "steelblue", lwd = 2)
plot(fitValue2, sisaan2, col = "steelblue", pch = 20,
     xlab = "Fitted Values", ylab = "Sisaan", main = "Sisaan vs Fitted Values")
abline(a = 0, b = 0, lwd = 2)
hist(sisaan2, col = "steelblue")
plot(seq(1, 40, 1), sisaan2, col = "steelblue", pch = 20,
     xlab = "Order", ylab = "Sisaan", main = "Sisaan vs Order")
lines(seq(1, 40, 1), sisaan2, col = "red")
abline(a = 0, b = 0, lwd = 2)
par(mfrow = c(1,1))
```

```{r}
shapiro.test(sisaan2)
ks.test(sisaan2, "pnorm", mean = mean(sisaan2), sd = sd(sisaan2))
```

```{r}
par(mfrow = c(1,2))
acf(sisaan2)
pacf(sisaan2)
par(mfrow = c(1,1))

dwtest(model2)
```

> DW = 0.1620. Tabel DW (n = 40, k = 1, alpha = 5%): dL = 1.4421, dU = 1.5440.
> DW jauh di bawah dL -> autokorelasi positif yang sangat kuat.

## Penanganan
### Cochrane-Orcutt

```{r}
modelCO2 <- cochrane.orcutt(model2)
modelCO2

rho2 <- modelCO2$rho
rho2
```

```{r}
# transformasi manual
sales.trans <- sales[-1] - sales[-40]*rho2
adv.trans   <- advertising[-1] - advertising[-40]*rho2
modelCO2manual <- lm(sales.trans ~ adv.trans)
summary(modelCO2manual)

b0_CO2 <- modelCO2manual$coefficients[1]/(1 - rho2)
b1_CO2 <- modelCO2manual$coefficients[2]
c(b0 = b0_CO2, b1 = b1_CO2)

dwtest(modelCO2manual)
```

### Hildreth-Lu

```{r}
r <- seq(0.1, 0.9, by = 0.1)
tab2 <- data.frame(rho = r,
                   SSE = sapply(r, function(i) deviance(hildreth.lu.func(i, model2))))
round(tab2, 4)
```

```{r}
rOpt2 <- seq(0.8, 0.99, by = 0.001)
tabOpt2 <- data.frame(rho = rOpt2,
                      SSE = sapply(rOpt2, function(i) deviance(hildreth.lu.func(i, model2))))
head(tabOpt2[order(tabOpt2$SSE), ])

plot(tabOpt2$SSE ~ tabOpt2$rho, type = "l", xlab = "Rho", ylab = "SSE")
abline(v = tabOpt2[tabOpt2$SSE == min(tabOpt2$SSE), "rho"], lty = 2, col = "red", lwd = 2)
text(x = 0.903, y = min(tabOpt2$SSE), labels = "rho=0.903", cex = 0.8)
```

```{r}
modelHL2 <- hildreth.lu.func(0.903, model2)
summary(modelHL2)

cat("y = ", coef(modelHL2)[1]/(1 - 0.903), " + ", coef(modelHL2)[2], "x", sep = "")

dwtest(modelHL2)
```

## Perbandingan Model Data 2

```{r}
sseAwal2 <- anova(model2)$`Sum Sq`[-1]
sseCO2   <- anova(modelCO2manual)$`Sum Sq`[-1]
sseHL2   <- anova(modelHL2)$`Sum Sq`[-1]
akurasi2 <- matrix(c(sseAwal2, sseCO2, sseHL2,
                     sseAwal2/40, sseCO2/40, sseHL2/40),
                   nrow = 2, ncol = 3, byrow = TRUE)
colnames(akurasi2) <- c("Model Awal", "Cochrane-Orcutt", "Hildreth-Lu")
rownames(akurasi2) <- c("SSE", "MSE")
akurasi2
```


# Simpulan

1. **Data 1 (Market share ~ Price).** Model OLS awal: Y = 26.9099 - 24.2898 X, R-sq = 95.11%, tetapi DW = 1.1358 < dL = 1.2015 sehingga terdapat autokorelasi positif pada sisaan. Penanganan Cochrane-Orcutt (rho = 0.4252) menghasilkan Y = 26.7221 - 24.0841 X dan Hildreth-Lu (rho = 0.425) menghasilkan Y = 26.7227 - 24.0848 X. DW naik menjadi ~1.96 (berada pada dU < DW < 4-dU) dan menurunkan SSE dari 3.3083 menjadi 2.6594.
2. **Data 2 (Sales ~ Advertising).** Model OLS awal: Y = 5.9651 + 0.7103 X, R-sq = 95.96%, namun DW = 0.1620, jauh di bawah dL = 1.4421 -> autokorelasi positif sangat kuat. Cochrane-Orcutt (rho = 0.9031) menghasilkan Y = 10.2524 + 0.4885 X dan Hildreth-Lu (rho = 0.903) menghasilkan Y = 10.2475 + 0.4887 X, dengan DW meningkat menjadi ~1.94 dan SSE turun drastis dari 10.5545 menjadi 1.2912.
3. Pada kedua data, Cochrane-Orcutt dan Hildreth-Lu berhasil menghilangkan autokorelasi sisaan.
